【裁判字號】    98,上,167
【裁判日期】    980825
【裁判案由】    拆屋還地等
【裁判全文】
臺灣高等法院臺中分院民事判決  98年度上字第167號
上  訴  人  丁○○
訴訟代理人  陳榮昌律師
被  上訴人  乙○○
            甲○○
被上訴人兼共同
訴訟代理人  丙○○
上列當事人間請求拆屋還地等事件，上訴人對於民國98年 4月13
日臺灣苗栗地方法院97年度訴字第 307號第一審判決提起上訴，
本院於98年8月11日言詞辯論終結，判決如下：
    主  文
原判決關於駁回上訴人後開第二項、第三項之訴部分，及該部分
假執行之聲請，並訴訟費用之裁判廢棄。
被上訴人丙○○、乙○○、甲○○應將坐落苗栗縣竹南鎮○○段
一八六地號、地目建、面積八十四點二五平方公尺土地如附圖所
示紅色部分面積六十一點三二平方公尺土地上即竹南鎮○○里○
○路二二號未保存登記房屋拆除，並將全部土地返還上訴人。
被上訴人應連帶自民國九十七年四月二十五日起至上開土地返還
之日止，按年給付上訴人新台幣壹萬貳仟捌佰零肆元。
其餘上訴駁回。
第一審訴訟費用由被上訴人負擔三分之二、餘由上訴人負擔。第
二審訴訟費用新台幣貳萬伍仟伍佰伍拾柒元由被上訴人負擔新台
幣壹萬柒仟零參拾捌元、餘由上訴人負擔。
本判決第二項，上訴人如以新台幣伍拾肆萬元為被上訴人預供擔
保，得假執行；但被上訴人如以新台幣壹佰陸拾萬元為上訴人預
供擔保，得免為假執行。
其餘假執行之聲請駁回。
    事實及理由
一、上訴人起訴主張：
    苗栗縣竹南鎮○○段 186地號土地（下稱系爭土地）為伊所
    有，被上訴人之被繼承人莊陳珠前向伊承租系爭土地，約定
    租金為每年稻谷1320台斤折付為新臺幣計算，每年為 1期，
    租金於每年年底前支付，為不定期租賃關係。詎莊陳珠自90
    年起7年未支付租金，經伊於97年4月14日去函催告，限於同
    年月22日前給付，莊陳珠仍未置理，伊再以存證信函為終止
    租約之意思表示，莊陳珠於同年月24日收受，是伊與莊陳珠
    間之租賃關係已合法終止而消滅。又莊陳珠於系爭土地上建
    有門牌號碼：苗栗縣竹南鎮○○里○○路22號房屋（下稱系
    爭房屋）使用，另莊陳珠業於97年 9月12日死亡，被上訴人
    丙○○、乙○○、甲○○為繼承人，伊自得請求被上訴人拆
    除系爭房屋、返還土地，並給付積欠之租金及至返還土地日
    為止之損害金。本件租賃關係原承租人係莊陳珠，並非丙○
    ○，故莊陳珠受催告後，丙○○以其係承租人向邱足（上
    訴人之外祖母）匯交租金，遭拒收退回後，又以其係承租人
    匯交租金予伊，均非適法。並聲明：(1)丙○○、乙○○、甲
    ○○應將系爭土地如附圖所示紅色部分面積 61.32平方公尺
    之地上物拆除，並將系爭土地全部返還上訴人。(2)丙○○、
    乙○○、甲○○應連帶給付上訴人新臺幣（下同） 9萬3669
    元，及自起訴狀繕本送達之翌日起至清償日止，按週年利率
    百分之5計算之利息，並自97年4月25日起至上開土地返還之
    日止，按每年 1萬2804元計算之損害金。(3)願供擔保，請准
    宣告假執行。
    原審駁回上訴人之訴。上訴人不服原判決，提起上訴，於本
    院補陳：
  (1)按民法第 312條之第三人清償，需第三人於清償時表明債務
    人為何人，俾資辨別其係就他人之債務而為清償。其須經債
    權人受領之債務則更須表明之，俾債權人知所受；若第三人
    誤認他人之債務為自已之債務，即屬非債清償而非第三人清
    償。從而本件被上訴人丙○○於莊陳珠為承租人期間，以其
    係承租人向非出租人邱足清償租金或於上訴人向莊陳珠終
    止租約後向出租人即上訴人以其係承租人向上訴人清償租金
    均非第三人清償，不發生清償之效力。
  (2)本件原承租人莊陳珠於租約存續中，自80年餘年間起即任由
    房屋荒廢，雜草叢生污染社區環境防害社區發展，並致使上
    訴人被課管理維護環保義務，對於應給付租金義務，近30坪
    車站附近之土地，每年租金僅1萬餘元，7年期間未加清償，
    商請終止則以奇貨可居，要求相等於50年租金50萬元權利金
    ，上訴人明確催告清償租金，承租人莊陳珠不予置理，被上
    訴人丙○○則自認係承租人，以非出租人邱足為出租人及
    終止後一再堅持其係承租人。難謂上訴人終止行為有何不法
    ，失當或違反誠信原則。
  (3)雖有兌現11萬5236元匯票，但是只是保管，因本件係被上訴
    人母親之債務，不知道被上訴人是否繼承，又繼承後如何主
    張，我造不知悉。
    上訴聲明：
  原判決廢棄。
  被上訴人丙○○、乙○○、甲○○應將坐落苗栗縣竹南鎮○
    ○段186地號地目：建，面積：84.25平方公尺，如附圖紅色
    部分所示面積 61.32平方公尺土地上即竹南鎮○○里○○路
    22號未保存登記房屋拆除，並將全部土地返還上訴人。
  被上訴人丙○○、乙○○、甲○○應連帶給付上訴人9萬366
    9元及自起訴狀繕本送達翌日起至清償日止，依年息百分之5
    計算之利息，並自97年 4月25日起至上開土地返還之日止，
    按每年1萬2804元計算之損害金。
  第一、二訴訟費用由被上訴人丙○○、乙○○、甲○○連帶
    負擔。
  願供擔保，請准宣告假執行。
二、被上訴人之抗辯：
    莊陳珠接到上訴人催繳之存證信函後，被上訴人丙○○於97
    年4月21日寄出存證信函併附90至96年7年租金連同97、98年
    租金共11萬5236元郵政匯票至邱足住處，邱足原於同年
    月22日簽收，但隔（23）日卻退回郵局拒收，惟以往莊陳珠
    及附近承租鄰居皆寄往邱足台北住處。另系爭土地之所有
    權人由邱松潔改為上訴人後，從未告知上訴人之姓名及地址
    。邱足退回存證信函後，丙○○於同年月30日重新寄出存
    證信函併附郵政匯票至原告台中住處，並非上訴人所述屆期
    不予置理，何來租賃關係終止而消滅。並聲明：(1)駁回原告
    之訴。(2)如受不利之判決，願供擔保請准宣告免為假執行。
    於本院補陳：
    被上訴人及被上訴人之母從未與上訴人見過面，從未接到上
    訴人及其相關親友任何電話通知及信函說明已變更繼承，何
    來被上訴人不顧繼承人係何人逕將租金匯交邱足。被上訴
    人雖搬離系爭房屋，但仍按期繳納水電瓦斯費用及維護周遭
    環境。被上訴人之父母及被上訴人均以匯票及存證信函作為
    繳納及表達依據；90至96年、連同97、98年共11萬5236元匯
    票，已由上訴人領取，何需再繳納租金﹖被上訴人之父莊武
    雄去逝後，甲○○有以存證信函向乙○○、丙○○表明拋棄
    繼承，系爭建物由被上訴人乙○○、丙○○繼承，因當時被
    上訴人年紀幼小，故以被上訴人之母名義繳納至台北處，上
    訴人之外祖父母皆有收到，並無任何異議。上訴人應賠償被
    上訴人之損害或者支付相當權利金額。上訴人在97年 4月27
    日已經兌現匯票，且未通知只是暫時保管，應該係清償。如
    上訴人有效系爭終止租賃契約，多餘之給付不願轉為損害金
    賠償之支付而為抵銷，應退還予被上訴人。
三、兩造不爭執之事實：
  (1)系爭土地原為邱松潔（上訴人外祖父）所有，莊陳珠與邱松
    潔就系爭土地訂立不定期租賃契約，約定租金為每年稻谷13
    20台斤折付為新臺幣計算（以1台斤稻谷9.7元計算， 1年租
    金為1萬2804元），每年為1期，租金於每年年底前支付。
  (2)邱松潔於88年 9月13日過世，上訴人繼承系爭土地，租賃關
    係改存在於上訴人與莊陳珠間。
  (3)上訴人於97年 4月14日以存證信函催告莊陳珠，限於一星期
    內清償90至96年間之租金，被上訴人丙○○於97年 4月21日
    寄出存證信函併附90至96年 7年租金連同97、98年租金共11
    萬5236元郵政匯票至邱足住處，遭邱足退回郵局拒收。
    上訴人乃於97年 4月23日以存證信函對莊陳珠為終止系爭租
    賃契約之表示，丙○○則又於97年 4月30日寄出存證信函併
    附90至96年 7年租金連同97、98年租金共11萬5236元郵政匯
    票至上訴人住處。
四、得心證之理由
  (1)上訴人主張爭土地原為邱松潔（上訴人外祖父）所有，莊陳
    珠與邱松潔就系爭土地訂立不定期租賃契約，約定租金為每
    年稻谷1320台斤折付為新臺幣計算（以1台斤稻谷9.7元計算
    ，1年租金為 1萬2804元），每年為1期，租金於每年年底前
    支付等事實，為兩造所不爭執，且與兩造間往來之存證信函
    （見原審卷第 9至11頁）相符，應堪信為真實。被上訴人雖
    辯稱：其父莊武雄去逝後，甲○○有以存證信函向乙○○、
    丙○○表明拋棄繼承，系爭建物由被上訴人乙○○、丙○○
    繼承云云，但查莊武雄係於75年 9月13日死亡（見原審卷第
    61頁），依74年6月3日修正後之民法第1174條規定，拋棄繼
    承需向法院為之，而甲○○僅以存證信函向乙○○、丙○○
    表明拋棄繼承（見本院卷第69頁），自不發生拋棄繼承之效
    力，是被上訴人所辯甲○○未繼承系爭建物之所有權云云，
    尚無足採。至於房屋稅籍固係由乙○○、丙○○作為納稅義
    務人（見本院卷第67、68頁），但甲○○因繼承而取得系爭
    建物之所有權，並不因稅籍資料之變更而喪失，併此敘明。
    莊武雄死亡後，由被上訴人之被繼承人莊陳珠即莊武雄之妻
    作為承租人向上訴人之祖父邱松潔承租系爭土地，而邱松潔
    於88年 9月13日過世後，由上訴人繼承出租人之地位，此為
    兩造所不爭執之事實。
  (2)按承租人積欠租金額，除以擔保現金抵償外，達二年以上時
    ，出租人得收回租用建築房屋之基地，土地法第103條第4款
    定有明文。而莊陳珠因未繳納90年至96年之租金，上訴人於
    97 年4月14日以存證信函催告莊陳珠，限於一星期內清償，
    被上訴人丙○○於97年4月21日寄出存證信函併附90至96年7
    年租金連同97、98年租金共11萬5236元郵政匯票至邱足住
    處，遭邱足退回郵局拒收。上訴人乃於97年 4月23日以存
    證信函對莊陳珠為終止系爭租賃契約之表示，丙○○則又於
    97年4月30日寄出存證信函併附90至96年7年租金連同97、98
    年租金共11萬5236元郵政匯票至上訴人住處，此為兩造所不
    爭執之事實。又債之清償，固得由第三人為之。且第三人就
    債之履行有利害關係者，債權人不得拒絕，民法第311條第1
    項、第 2項分別定有明文。惟第三人清償，需第三人於清償
    時表明債務人為何人，及第三人清償之意旨；若第三人以債
    務人之地位清償他人之債務，債權人無法知悉第三人究係清
    償何債務，而拒絕受領，因該第三人之清償屬非債清償，債
    權人自無受領遲延問題。被上訴人丙○○於97年 4月21日以
    承租人之身分寄出存證信函併附90至96年 7年租金連同97、
    98年租金共11萬5236元郵政匯票至邱足住處，該存證信函
    中已明示係清償其自身之租金債務，但該時承租人係莊陳珠
    而非丙○○，則依上開說明上訴人拒絕丙○○之清償，並無
    受領遲延之情事，丙○○之清償亦不發生第三人清償之效力
    。則上訴人以欠租為理由於97年 4月23日存證信函對莊陳珠
    為終止系爭租賃契約之表示，自生終止之效力。丙○○嗣後
    於97年4月30日寄出存證信函併附90至96年7年租金連同97、
    98年租金共11萬5236元郵政匯票至上訴人住處，已係終止租
    約後之事實。則系爭租賃契約業經上訴人合法終止而消滅從
    而，上訴人以系爭租賃契約已經終止，被上訴人係無權占有
    為由，訴請被上訴人拆屋還地，為有理由，應予准許。
  (3)被上訴人丙○○已將90至96年、連同97、98年共11萬5236元
    匯票寄交上訴人，並已由上訴人兌取，則上訴人至97年4月2
    3日終止租約前之租金債權9萬3627元（7年又3個月又23日，
    每年1萬2804元，128047＝89628；12804114÷365＝399
    9； 89628＋3999＝93627）自已因清償而消滅，上訴人訴請
    被上訴人繳納租金，核無理由，應予駁回。
  (4)兩造間租約既已終止，被上訴人繼續占有系爭土地，自受有
    相當租金之利益。而被上訴人溢付之租金 2萬1609元（11萬
    5236元減9萬3627元等於2萬1609元），被上訴人已明示不願
    轉為損害金賠償之支付而為抵銷，認上訴人應歸還；從而上
    訴人請求被上訴人應給付上訴人自自97年 4月25日起至上開
    土地返還之日止，按每年 1萬2804元計算之損害金，為有理
    由，應予准許。
五、綜上所述，上訴人請求：上訴人丙○○、乙○○、甲○○應
    將坐落苗栗縣竹南鎮○○段186地號地目：建，面積：84.25
     平方公尺，如附圖紅色部分部分所示面積61.32平方公尺土
    地上即竹南鎮○○里○○路22號未保存證記房屋拆除，並將
    全部土地返還上訴人；及被上訴人丙○○、乙○○、甲○○
    應自97年4月25日起至上開土地返還之日止，按年給付1萬28
    04元計算之損害金，應予准許。至於上訴人請求被上訴人給
    付積欠之租金，已因丙○○之清償而消滅，上訴人訴請被上
    訴人繳納租金，核無理由，應予駁回。上開拆屋還地部分，
    兩造分別陳明願供擔保聲請宣告假執行及免為假執行，經核
    均無不合，爰酌定相當擔保金額准許之。至於上訴人敗訴部
    分，其假執行之聲請失所附麗，應併予駁回。又相當租金之
    損害金部分，係將來給付之訴，無假執行問題，上訴人此部
    分假執行之聲請，應予駁回。原審就上開應准許部分，為上
    訴人敗訴之判決，並駁回其假執行之聲請，尚有未洽，上訴
    意旨求予廢棄改判，為有理由，爰由本院予以廢棄改判如主
    文第二項、第三項所示，並依聲請為附條件之准、免假執行
    之宣告。至於上訴人之請求不應准許部分，原判決為上訴人
    敗訴之判決，並駁回其假執行之聲請，經核於法並無不合，
    上訴意旨求予廢棄改判，為無理由，應駁回其上訴。
六、據上論結，本件上訴為一部有理由，一部無理由，依民事訴
    訟法第450條、第449條第1項、第79條、第463條、第 390條
    第2項、第392條，判決如主文。
中    華    民    國    98    年    8     月    25    日
              民事第三庭    審判長法  官  陳照德
                                  法  官  朱樑
                                  法  官  李平勳
以上正本係照原本作成。
如對本判決上訴，須於收受判決送達後20日內向本院提出上訴書
狀，其未表明上訴理由者，應於提出上訴後20日內向本院提出上
訴理由書（須按他造人數附具繕本）。上訴時應提出委任律師為
訴訟代理人之委任狀。具有民事訴訟法第 466條之1第1項但書或
第 2項之情形為訴訟代理人者，另應附具律師及格證書及釋明委
任人與受任人有該條項所定關係之釋明文書影本。
                                  書記官  江丞晏
中    華    民    國    98    年    8     月    25    日


司法院資訊處製作；財團法人民間司法改革基金會備份。
